【裁判字號】    98,訴,387
【裁判日期】    981029
【裁判案由】    請求清償債務
【裁判全文】
臺灣屏東地方法院民事判決               98年度訴字第387號
原      告  丙○○
被      告  乙○○
訴訟代理人  甲○○
                        號
上列當事人間請求清償債務事件，本院於民國98年10月19日言詞
辯論終結，判決如下：
    主  文
原告之訴及假執行之聲請均駁回。
訴訟費用由原告負擔。
    事實及理由
一、原告主張略以：
  (一)被告之母甲○○於民國94年12月30日，提供被告所有坐落屏
    東縣新埤鄉○○段79-1地號及同段80地號2 筆土地（下稱系
    爭土地）為擔保，向原告借款新台幣（下同）5,000,000 元
    ，並設定系爭土地之抵押權與原告，然因故僅借貸3,000,00
    0 元，實際交付金額僅為2,908,100 元。其後，甲○○為塗
    銷系爭土地抵押權設定登記，甲○○簽發數張支票交付原告
    並經被告開立實際發票日95年3 月3 日（票載日期94年3 月
    3 日係筆誤，見本院卷第45頁）、面額3,000,000 元、到期
    日95年4 月10日、票據號碼171026之本票1 張（下稱系爭本
    票），交付代書王正龍保管。嗣原告與甲○○於95年4 月19
    日結算借款時，確認借款金額僅剩2,000,000 元，雙方並簽
    訂協議書，甲○○亦簽發數張支票，面額合計2,800,000 元
    為憑，當日甲○○並提出現金300,000 元以為清償。原告與
    甲○○間之金錢借貸關係，業經本院96年度訴字第137 號判
    決確定（下稱前案），認定甲○○須給付原告745,173 元及
    自96年1 月1 日起至清償日止，按週年利率20% 計算之利息
    。
  (二)被告所有供擔保之系爭土地，因欲塗銷抵押權之設定登記，
    經協議後，原告遂要求被告簽發系爭本票以為擔保，系爭本
    票現由王正龍保管，須待債務全部履行後再交還甲○○。故
    上開確定判決理由認定被告雖非3,000,000 元之共同借款人
    ，而是先為3,000,000 元借款之抵押物擔保義務人，事後改
    為提供系爭本票為甲○○債務之保證人。被告既為甲○○之
    保證人，茲因原告聲請以本院96年度執字第16715 號強制執
    行事件，結果甲○○已無財產足供清償。原告自得本於民法
    第739 條、第740 條之規定，請求被告代負履行責任等語。
    並聲明：(1)被告應給付原告745,173 元，及自96年1 月1 日
    起至清償日止，按週年利率20% 計算之利息。(2)願供擔保，
    請准為假執行之宣告。
二、被告抗辯略以：
  (一)民法第739 條規定：「稱保證者，謂當事人約定，一方於他
    方之債務人不履行債務時，由其代負履行責任之契約」。被
    告所簽發之系爭本票，僅係提供擔保且交由代書王正龍保管
    ，作用只為保障原告於95年3 月3 日塗銷系爭土地抵押權設
    定登記至95年4 月11日重新設定之期間內原告之借款。且系
    爭土地抵押權重新設定登記完畢後，王正龍即須交還系爭本
    票給被告。嗣95年4 月24日原告同意塗銷系爭土地抵押權設
    定登記，並與甲○○重新協議簽發支票等付款事宜，被告均
    未參與，亦未與原告約定任何協議，且未徵求本票保管人王
    正龍同意，原告竟擅自將系爭本票，視同保證甲○○於95年
    4 月28日以後之借款，顯然與法不合。
  (二)原告於前案請求被告應負票據背書人責任，惟因原告當初違
    背與甲○○貸款5,000,000 元之約定，經多次出庭確認債務
    下，原告始承認只有貸放2,904,800 元，原告並撤回被告所
    背書票據債務942,500 元之訴訟，故被告已不應負任何保證
    責任。又依民法第751 條之規定，債權人拋棄為其債權擔保
    之物權者，保證人就債權人所拋棄物權之限度內，免其責任
    。原告因違反貸款5,000,000 元之約定，於94年12月30日僅
    貸放2,904,800 元，在甲○○要求下，原告同意塗銷系爭土
    地抵押權設定登記，因此，在原告塗銷系爭土地抵押權設定
    登記及撤回被告所背書之票據債務942,500 元訴訟後，被告
    所負之保證責任依法自得免除。
  (三)又依民法第752 條之規定，約定保證人僅於一定期間內為保
    證者，如債權人於期間內，對於保證人不為審判上之請求，
    保證人免其責任。原告與甲○○於96年4 月19日協議清償借
    款2,904,800 元，原告已將甲○○未兌現之支票2,000,000
    元歸還甲○○而另與甲○○簽立協議書，在簽立協議書之當
    時並未要求被告在場參與。因此，被告無須負保證責任。
  (四)再者，依民法第755 條之規定，就定有期限之債務為保證者
    ，如債權人允許主債務人延期清償時，保證人除對於其延期
    已為同意外，不負保證責任。原告將剩餘債務2,000,000 元
    於95年8 月14日改由簽立投資協議書，約定延期清償方式由
    甲○○簽發支票攤還，而將被告背書之支票全數歸還甲○○
    ，同時並未要求被告在場，亦未要求被告背書。因此，被告
    在不同意、不知情之狀況下，依法可免其保證責任等語。並
    聲明：原告之訴駁回。
三、原告主張甲○○以被告所有之系爭土地為擔保向原告借款，
    並設定系爭土地之抵押權與原告，嗣為塗銷系爭土地抵押權
    設定登記，由被告開立系爭本票交由王正龍保管一情，業據
    其提出前案判決書、系爭本票影本各1 份為證，且為被告所
    不爭執，自堪信為真。惟原告主張依前案確定判決之理由認
    定，甲○○應給付原告之債務，經強制執行無結果後，應由
    被告代負履行責任，而遭被告所否認，並以前詞置辯，是本
    件應審酌者為，被告有無與原告有保證契約之法律關係存在
    ？經查：
  (一)甲○○於94年12月30日向原告借款係以被告所有之系爭土地
    為擔保，為原告設定最高限額5,000,000 元之抵押權，嗣系
    爭土地於94年12月30日所設定之抵押權登記於95年3 月3日
    塗銷，並於95年4 月11日再次為原告設定最高限額3,000,00
    0 元之抵押權，此有屏東縣土地建物異動清冊影本在卷可稽
    （本院卷第34、36頁），並據證人王正龍於前案證述：因為
    第1 次設定抵押權時，原告僅提供3,000,000 元之資金，甲
    ○○認為不足，故要求塗銷，方便向銀行辦理更高額之貸款
    ，因塗銷沒有字據，塗銷前有要求被告開立系爭本票作為保
    證，塗銷之後還要設定實際借款金額3,000,000 元之抵押權
    給原告，故於95年3 月4 日塗銷後，至95年4 月10日又重新
    設定，過一星期左右，甲○○說想要與原告解決債務，開了
    一些支票，又塗銷，系爭本票就由伊保管等語甚詳（本院96
    年度訴字第137 號97年8 月26日準備程序筆錄），堪認被告
    係先後2 次，提供擔保品為物上保證人，擔保債權範圍由最
    高限額5,000,000 元減縮為3,000,000 元擔保甲○○所積欠
    原告之債務。
  (二)被告係於95年3 月3 日開立系爭本票，到期日為95年4 月10
    日，面額為3,000,000 元，與系爭土地上開第2 次設定抵押
    權之時間及權利價值相同，又觀之被告所提王正龍所書寫之
    字據（本院卷第33頁），其上記載：「本張本票暫由代理人
    王正龍保管，於設定完成之日再由代理人交還簽發人」，且
    為原告所不爭執（本院卷第46頁），復參以證人王正龍於前
    案之上開證述，堪認系爭本票係兩造因塗銷系爭土地抵押權
    設定登記，未留有字據，且塗銷後尚須設定實際借款金額3,
    000,000 元之抵押權與原告，故由被告開立系爭本票以為擔
    保系爭土地為原告設定第2次抵押權登記，是被告抗辯系爭
    本票之真意只為保障原告於95年3 月3 日塗銷系爭土地抵押
    權設定登記至95年4 月11日重新設定之期間內原告之借款一
    節，應堪採信。
  (三)按債權人拋棄為其債權擔保之物權者，保證人就債權人所拋
    棄權利之限度內，免其責任，民法第751 條定有明文。此條
    規定，旨在保障保證人之權益，是所謂債權人拋棄為其債權
    擔保之物權，係指債權人在債權尚未獲償之前，有行使擔保
    物權取償之權利，而竟拋棄不行使而言。申言之，其因債權
    人之行為，致無從或喪失就擔保物取償之權利，而影響保證
    人之權益者，均屬之（最高法院93年台上字第2123號裁判意
    旨參照）。查系爭土地於95年4 月11日第2 次為原告設定最
    高限額3,000,000 元之抵押權登記後，相隔一星期，因甲○
    ○欲與原告解決債務，已塗銷抵押權設定登記一情，業據證
    人王正龍於前案之上開證述屬實，並為兩造所不爭執，足認
    原告已非系爭土地之抵押權人。又系爭本票之目的只為保障
    原告於95年3 月3 日塗銷系爭土地抵押權設定登記至95年4
    月11日重新設定期間內原告之借款，業如前述，則原告在債
    權尚未獲償之前，有行使擔保物權取償之權利，竟拋棄最高
    限額3,000,000 元之抵押權而不行使，以致無從就擔保物取
    償，揆諸上開法條及裁判意旨，應認原告對於被告之保證債
    權業經消滅。
  (四)原告雖主張王正龍曾表示系爭本票係保證甲○○所積欠原告
    之全部債務，須待甲○○履行完畢後始會交還系爭本票給被
    告一節，惟與上開王正龍所書寫之字據不符，再佐以原告陳
    明：伊不認識被告，也沒見過被告，與被告間並無任何書面
    之保證契約等語，顯難認兩造有合意由被告保證甲○○全部
    債務履行完畢或於系爭土地抵押權塗銷登記後仍繼續保證甲
    ○○債務之履行，是原告此部分之主張即無可採信。
四、綜上所述，系爭本票既僅擔保原告得以於95年4 月11日重新
    設定系爭土地之抵押權登記，而原告以抵押權人之身分拋棄
    為其債權擔保之物權，足認原告對於被告之保證債權業經消
    滅，已如前述，原告復未能舉證兩造有合意由被告保證甲○
    ○全部債務履行完畢或於系爭土地抵押權塗銷登記後仍繼續
    負保證責任。從而，原告依保證契約之法律關係，請求被告
    給付原告745,173 元，及自96年1 月1 日起至清償日止，按
    週年利率20% 計算之利息，即無理由，應予駁回。原告之訴
    既經駁回，其假執行之聲請，已失所附麗，應併予駁回。
五、本件事證已臻明確，兩造其餘攻擊防禦方法，核與本案之判
    決結果不生影響，自勿庸一一審酌論列。
六、訴訟費用負擔之依據：民事訴訟法第78條。
中    華    民    國    98    年    10    月    29    日
                        民事第二庭  法  官  陳威宏
正本係照原本作成。
如不服本判決，應於收受送達後20日內向本院提出上訴書狀，其
未表明上訴理由者，應於提出上訴後20日內向本院補提理由書狀
（均須按他造當事人之人數附繕本）。
中    華    民    國    98    年    10    月    30    日
                                    書記官  陳勃諺


司法院資訊處製作；財團法人民間司法改革基金會備份。
